---
title: "02 · Stima e Inferenza Statistica"
subtitle: "Fondamenti per la Meta-Analisi"
format:
  html:
    toc: true
    toc-depth: 3
    code-fold: false
    theme: cosmo
    highlight-style: github
execute:
  echo: true
  warning: false
  message: false
---

```{r setup}
#| include: false
library(tidyverse)
library(ggplot2)
```

# 🎯 Obiettivo

Media, varianza, errore standard, intervalli di confidenza e p-value:
questi concetti appaiono **in ogni formula** di meta-analisi.
Comprenderli in profondità significa capire *perché* la meta-analisi funziona.

---

# 1️⃣ Media e Varianza

```{r media-varianza}
set.seed(42)
# Immagina 3 studi che misurano una riduzione della pressione (mmHg)
studi <- list(
  studio_A = rnorm(n = 30,  mean = 8, sd = 5),
  studio_B = rnorm(n = 100, mean = 6, sd = 4),
  studio_C = rnorm(n = 15,  mean = 10, sd = 7)
)

# Calcolo manuale
risultati <- map_dfr(names(studi), function(nome) {
  x <- studi[[nome]]
  data.frame(
    Studio    = nome,
    N         = length(x),
    Media     = round(mean(x), 2),
    SD        = round(sd(x), 2),
    Varianza  = round(var(x), 2)
  )
})
knitr::kable(risultati, caption = "Statistiche descrittive per studio")
```

---

# 2️⃣ L'Errore Standard (SE) — Il Cuore della Meta-Analisi

L'errore standard misura la **precisione** di una stima. In meta-analisi ogni
studio porta il proprio effect size *insieme al suo SE* — senza SE non c'è
peso, senza peso non c'è meta-analisi.

$$SE = \frac{\sigma}{\sqrt{n}}$$

```{r errore-standard}
# Dimostriamo come il SE dipende da n
n_valori <- c(10, 30, 50, 100, 200, 500)
sigma <- 10  # deviazione standard fissa

df_se <- data.frame(
  n  = n_valori,
  SE = sigma / sqrt(n_valori)
)

ggplot(df_se, aes(x = n, y = SE)) +
  geom_line(color = "#2E86AB", linewidth = 1.3) +
  geom_point(color = "#E63946", size = 3) +
  geom_text(aes(label = round(SE, 2)), vjust = -0.8, size = 3.5) +
  labs(
    title    = "Errore Standard vs Dimensione del Campione",
    subtitle = "Più grande il campione → più precisa la stima → peso maggiore in meta-analisi",
    x = "n (numerosità campionaria)", y = "SE"
  ) +
  theme_minimal(base_size = 13) +
  theme(plot.title = element_text(face = "bold"))
```

> 🔑 **Concetto chiave**: in meta-analisi il **peso** di ogni studio è
> proporzionale a **1/SE²** (o 1/Varianza). Studi grandi → SE piccolo →
> peso grande → influenzano di più la stima complessiva.

---

# 3️⃣ Intervalli di Confidenza (IC)

L'IC al 95% è la fascia dentro cui, se ripetessi l'esperimento infinite volte,
cadrebbe il *vero* parametro nel 95% dei casi.

$$IC_{95\%} = \hat{\theta} \pm 1.96 \times SE$$

```{r ic-simulazione}
set.seed(123)
# Simula 50 "studi", ognuno con n=30, dalla stessa popolazione (mu=5)
mu_vero <- 5
n        <- 30
sigma    <- 8
n_studi  <- 50

df_ic <- map_dfr(1:n_studi, function(i) {
  x      <- rnorm(n, mu_vero, sigma)
  media  <- mean(x)
  se     <- sd(x) / sqrt(n)
  lb     <- media - 1.96 * se
  ub     <- media + 1.96 * se
  data.frame(studio = i, media = media, lb = lb, ub = ub,
             cattura = (lb <= mu_vero & ub >= mu_vero))
})

ggplot(df_ic, aes(x = studio, y = media, color = cattura)) +
  geom_pointrange(aes(ymin = lb, ymax = ub), linewidth = 0.4) +
  geom_hline(yintercept = mu_vero, linetype = "dashed",
             color = "#264653", linewidth = 1) +
  scale_color_manual(values = c("TRUE" = "#2A9D8F", "FALSE" = "#E63946"),
                     labels = c("TRUE" = "Cattura μ", "FALSE" = "Manca μ")) +
  annotate("text", x = 3, y = mu_vero + 1.5, label = "μ vero = 5",
           color = "#264653", fontface = "bold") +
  labs(
    title = "50 studi, ognuno con il proprio IC al 95%",
    subtitle = paste0("IC che catturano μ: ",
                      sum(df_ic$cattura), "/50 (",
                      round(100*mean(df_ic$cattura), 0), "%)"),
    x = "Studio", y = "Stima", color = NULL
  ) +
  coord_flip() +
  theme_minimal(base_size = 12) +
  theme(plot.title = element_text(face = "bold"), legend.position = "top")
```

> 💡 Nota: circa il 95% degli IC cattura il vero valore. I rossi sono i
> "falsi negativi" — normale in frequentist statistics!

---

# 4️⃣ Il p-value: cosa è (e cosa NON è)

Il p-value è la probabilità di osservare dati **altrettanto estremi o più**
*assumendo che H₀ sia vera*. **Non è** la probabilità che H₀ sia vera.

```{r p-value}
# Confronto tra due gruppi: trattamento vs controllo
set.seed(7)
controllo   <- rnorm(40, mean = 120, sd = 15)
trattamento <- rnorm(40, mean = 112, sd = 14)

test <- t.test(trattamento, controllo)

cat("=== Risultati t-test ===\n")
cat("Differenza media:", round(diff(test$estimate), 2), "\n")
cat("IC 95%:         [", round(test$conf.int[1], 2), ",",
                         round(test$conf.int[2], 2), "]\n")
cat("p-value:        ", round(test$p.value, 4), "\n")
cat("t statistic:    ", round(test$statistic, 3), "\n")
```

```{r p-value-visuale}
x <- seq(-4, 4, length.out = 500)
df_p <- data.frame(x = x, y = dnorm(x))

t_obs <- as.numeric(test$statistic)

ggplot(df_p, aes(x, y)) +
  geom_line(linewidth = 1) +
  geom_area(data = filter(df_p, x <= -abs(t_obs)),
            aes(y = y), fill = "#E63946", alpha = 0.6) +
  geom_area(data = filter(df_p, x >= abs(t_obs)),
            aes(y = y), fill = "#E63946", alpha = 0.6) +
  geom_vline(xintercept = c(-abs(t_obs), abs(t_obs)),
             linetype = "dashed", color = "#E63946") +
  annotate("text", x = 3.5, y = 0.05,
           label = paste0("p = ", round(test$p.value, 3)),
           color = "#E63946", fontface = "bold") +
  labs(title = "p-value come area nelle code della distribuzione",
       subtitle = "Aree rosse = probabilità di osservare un effetto così estremo se H₀ fosse vera",
       x = "t", y = "Densità") +
  theme_minimal(base_size = 13) +
  theme(plot.title = element_text(face = "bold"))
```

---

# 5️⃣ Dal Singolo Studio alla Meta-Analisi

Ogni studio produce: **effect size** + **SE** → la meta-analisi li combina.

```{r preview-pesi}
# Preview: i pesi inverse-variance
studi_df <- data.frame(
  Studio  = c("Studio A", "Studio B", "Studio C", "Studio D"),
  n       = c(30, 120, 45, 80),
  effect  = c(0.5, 0.3, 0.7, 0.4),
  se      = c(0.20, 0.09, 0.16, 0.12)
)

studi_df <- studi_df |>
  mutate(
    peso_raw = 1 / se^2,
    peso_pct = round(100 * peso_raw / sum(peso_raw), 1)
  )

knitr::kable(studi_df, digits = 3,
             caption = "Pesi inverse-variance: studi precisi pesano di più")
```

---

# ➡️ Prossimo Notebook

**`03_effect_size.qmd`** — Cohen's d, Odds Ratio, Risk Ratio, correlazione:
le *valute* della meta-analisi.
