---
title: "04 · Eterogeneità — Q, I², τ²"
subtitle: "Il cuore statistico della meta-analisi"
format:
  html:
    toc: true
    toc-depth: 3
    code-fold: false
    theme: cosmo
    highlight-style: github
execute:
  echo: true
  warning: false
  message: false
---

```{r setup}
#| include: false
library(tidyverse)
library(ggplot2)
```

# 🎯 Obiettivo

L'eterogeneità risponde alla domanda: **gli studi stanno misurando lo stesso
effetto o effetti diversi?** Borenstein (2021) dedica interi capitoli a questo,
perché capire l'eterogeneità è capire la meta-analisi.

---

# 1️⃣ Il Problema: Variazione Osservata vs Vera Eterogeneità

Anche se tutti gli studi misurassero lo *stesso* effetto vero (eterogeneità = 0),
i risultati differirebbero per **errore campionario**.
Il trucco è separare queste due fonti di variazione.

```{r variazione-demo}
set.seed(1)
k <- 10   # numero di studi
theta_vero <- 0.5   # effetto vero unico (modello fixed)

# Studi con diversa numerosità
n_studi <- c(20, 80, 35, 60, 25, 100, 45, 30, 70, 55)
se_i    <- 1 / sqrt(n_studi)   # SE approssimativo
yi      <- rnorm(k, mean = theta_vero, sd = se_i)

df_base <- data.frame(
  studio = paste0("S", 1:k), yi = yi, se = se_i,
  lb = yi - 1.96*se_i, ub = yi + 1.96*se_i, n = n_studi
)

ggplot(df_base, aes(x = yi, y = reorder(studio, yi))) +
  geom_vline(xintercept = theta_vero, lty = 2, color = "#2A9D8F", linewidth = 1) +
  geom_pointrange(aes(xmin = lb, xmax = ub), color = "#2E86AB") +
  annotate("text", x = theta_vero + 0.05, y = 1,
           label = "θ vero = 0.5", color = "#2A9D8F", fontface = "bold") +
  labs(title = "Variazione tra studi per puro errore campionario",
       subtitle = "(Stessi θ vero, solo noise campionario)",
       x = "Effect size stimato", y = NULL) +
  theme_minimal(base_size = 12) +
  theme(plot.title = element_text(face = "bold"))
```

---

# 2️⃣ La Statistica Q di Cochran

Q misura la variazione totale osservata tra gli studi, pesata per la precisione.

$$Q = \sum_{i=1}^{k} w_i (\hat{\theta}_i - \bar{\theta})^2$$

```{r cochran-q}
# Calcolo manuale di Q
wi       <- 1 / df_base$se^2
theta_fe <- sum(wi * df_base$yi) / sum(wi)   # summary fixed-effect
Q        <- sum(wi * (df_base$yi - theta_fe)^2)
df_Q     <- k - 1
p_Q      <- pchisq(Q, df = df_Q, lower.tail = FALSE)

cat("=== Test di Cochran Q ===\n")
cat("Q =", round(Q, 3), "\n")
cat("df =", df_Q, "\n")
cat("p-value =", round(p_Q, 4), "\n")
cat("\nInterpretazione (p < 0.10 = eterogeneità significativa):\n")
cat(ifelse(p_Q < 0.10,
           "⚠️  Eterogeneità statisticamente significativa",
           "✅ Nessuna eterogeneità significativa rilevata"), "\n")
```

> ⚠️ **Limitazione del test Q**: ha bassa potenza con pochi studi (k < 5)
> e troppa potenza con tanti studi. Per questo si usano anche I² e τ².

---

# 3️⃣ L'I² di Higgins

I² esprime la **proporzione** della variazione totale dovuta a vera eterogeneità
(non a errore campionario).

$$I^2 = \max\left(0, \frac{Q - (k-1)}{Q}\right) \times 100\%$$

```{r i-quadro}
I2 <- max(0, (Q - df_Q) / Q) * 100

cat("I² =", round(I2, 1), "%\n\n")
cat("Riferimenti (Higgins 2003):\n")
cat("  0-25%:  Eterogeneità bassa\n")
cat("  25-50%: Eterogeneità moderata\n")
cat("  50-75%: Eterogeneità sostanziale\n")
cat("  >75%:   Eterogeneità considerevole\n")
```

```{r i2-gauge}
# Visualizzazione I²
df_gauge <- data.frame(
  livello = c("Bassa\n(0-25%)", "Moderata\n(25-50%)",
              "Sostanziale\n(50-75%)", "Considerevole\n(>75%)"),
  min_val = c(0, 25, 50, 75), max_val = c(25, 50, 75, 100),
  colore  = c("#2A9D8F", "#F4A261", "#E76F51", "#E63946")
)

ggplot(df_gauge) +
  geom_rect(aes(xmin = min_val, xmax = max_val, ymin = 0, ymax = 1,
                fill = colore), alpha = 0.7) +
  geom_vline(xintercept = I2, color = "#264653", linewidth = 2) +
  annotate("text", x = I2, y = 1.15, label = paste0("I² = ", round(I2, 1), "%"),
           fontface = "bold", size = 5) +
  scale_fill_identity() +
  geom_text(data = df_gauge,
            aes(x = (min_val+max_val)/2, y = 0.5, label = livello),
            size = 3.5, fontface = "bold", color = "white") +
  labs(title = "I²: dove si colloca la nostra meta-analisi?",
       x = "I² (%)", y = NULL) +
  scale_x_continuous(breaks = c(0, 25, 50, 75, 100)) +
  theme_minimal(base_size = 12) +
  theme(plot.title = element_text(face = "bold"),
        axis.text.y = element_blank(), axis.ticks.y = element_blank())
```

---

# 4️⃣ τ² (Tau-Squared) — La Vera Varianza tra Studi

τ² (tau-squared) è la **varianza dei veri effetti** tra gli studi.
È il parametro fondamentale del modello random-effects.

$$\tau^2 = \frac{Q - (k-1)}{C}$$

dove $C = \sum w_i - \frac{\sum w_i^2}{\sum w_i}$

```{r tau-squared}
# Stimatore DerSimonian-Laird (il più usato)
C   <- sum(wi) - (sum(wi^2) / sum(wi))
tau2_DL <- max(0, (Q - df_Q) / C)
tau_DL  <- sqrt(tau2_DL)

cat("=== Stima τ² (DerSimonian-Laird) ===\n")
cat("τ² =", round(tau2_DL, 4), "\n")
cat("τ  =", round(tau_DL, 4), "(deviazione standard dei veri effetti)\n")
cat("\nInterpretazione:\n")
cat("Se τ = 0: tutti gli studi misurano lo stesso effetto (fixed-effect OK)\n")
cat("Se τ > 0: gli effetti veri variano tra studi (random-effects necessario)\n")
```

```{r tau-pred-interval}
# Prediction interval: dove cade il 95% dei veri effetti?
theta_re <- sum((wi / (1/tau2_DL + wi)) * df_base$yi) /
            sum(wi / (1/tau2_DL + wi))

se_re  <- 1 / sqrt(sum(wi / (1/tau2_DL + wi)))
pi_lb  <- theta_re - 1.96 * sqrt(se_re^2 + tau2_DL)
pi_ub  <- theta_re + 1.96 * sqrt(se_re^2 + tau2_DL)

cat("\n=== Prediction Interval (Borenstein 2021) ===\n")
cat("Summary effect RE:", round(theta_re, 3), "\n")
cat("95% PI: [", round(pi_lb, 3), ",", round(pi_ub, 3), "]\n")
cat("\nInterpretazione: nel 95% dei contesti clinici futuri,\n")
cat("l'effetto vero cadrà in questo intervallo.\n")
```

---

# 5️⃣ Riepilogo: Q, I², τ² a Confronto

```{r riepilogo-table}
data.frame(
  Statistica = c("Q di Cochran", "I²", "τ²", "τ (tau)"),
  Cosa_misura = c(
    "Variazione totale ponderata",
    "% variazione dovuta a vera eterogeneità",
    "Varianza dei veri effetti tra studi",
    "SD dei veri effetti (stessa unità di θ)"
  ),
  Limite = c(
    "Dipende da k e n (bassa potenza con pochi studi)",
    "Non dipende dall'incertezza di stima",
    "Stimatore impreciso con k piccolo",
    "Interpretabile clinicamente"
  )
) |> knitr::kable(caption = "Le tre misure di eterogeneità")
```

---

# ➡️ Prossimo Notebook

**`05_modelli_fixed_random.qmd`** — Fixed vs Random effects: quando usare
quale modello e come interpretare i risultati.
