---
title: "05 · Modelli Fixed vs Random Effects"
subtitle: "La scelta che definisce ogni meta-analisi"
format:
  html:
    toc: true
    toc-depth: 3
    code-fold: false
    theme: cosmo
    highlight-style: github
execute:
  echo: true
  warning: false
  message: false
---

```{r setup}
#| include: false
library(tidyverse)
library(ggplot2)
```

# 🎯 Obiettivo

La scelta tra fixed e random effects non è tecnica: è **concettuale**.
Riflette la domanda di ricerca e le assunzioni sul mondo reale.

---

# 1️⃣ Il Modello Fixed-Effect

**Assunzione**: esiste un **unico** effetto vero θ. Tutti gli studi
stimano lo stesso θ, e le differenze sono solo errore campionario.

$$\hat{\theta}_i = \theta + \epsilon_i, \quad \epsilon_i \sim \mathcal{N}(0, \sigma_i^2)$$

```{r fixed-effect}
# Dataset: 6 studi, modello fixed
set.seed(10)
k <- 6
theta_true <- 0.4   # unico effetto vero

studi <- data.frame(
  studio = paste("Studio", LETTERS[1:k]),
  yi     = rnorm(k, theta_true, 0.15),
  sei    = runif(k, 0.08, 0.22)
) |> mutate(wi = 1/sei^2,
            lb = yi - 1.96*sei, ub = yi + 1.96*sei)

# Summary fixed-effect
theta_fe <- sum(studi$wi * studi$yi) / sum(studi$wi)
se_fe    <- 1 / sqrt(sum(studi$wi))
z_fe     <- theta_fe / se_fe
p_fe     <- 2 * pnorm(-abs(z_fe))

cat("=== Fixed-Effect Model ===\n")
cat("Summary θ:", round(theta_fe, 3), "\n")
cat("SE:        ", round(se_fe, 3), "\n")
cat("IC 95%:   [", round(theta_fe - 1.96*se_fe, 3), ",",
                   round(theta_fe + 1.96*se_fe, 3), "]\n")
cat("z:         ", round(z_fe, 3), "\n")
cat("p-value:   ", round(p_fe, 4), "\n")
```

---

# 2️⃣ Il Modello Random-Effects

**Assunzione**: gli studi provengono da una distribuzione di effetti veri.
Ogni studio ha il *suo* θᵢ vero, estratto da N(μ, τ²).

$$\hat{\theta}_i = \mu + u_i + \epsilon_i$$

- $\mu$ = effetto medio della distribuzione di effetti
- $u_i \sim \mathcal{N}(0, \tau^2)$ = deviazione dello studio i dall'effetto medio
- $\epsilon_i \sim \mathcal{N}(0, \sigma_i^2)$ = errore campionario

```{r random-effects}
# Aggiungiamo eterogeneità reale
tau2 <- 0.06   # vera varianza tra studi

# Studi con effetti veri diversi
studi_re <- data.frame(
  studio      = paste("Studio", LETTERS[1:k]),
  theta_i     = rnorm(k, 0.4, sqrt(tau2)),   # effetti veri distinti
  sei         = runif(k, 0.08, 0.22)
) |>
  mutate(
    yi = rnorm(k, theta_i, sei),   # osservato = vero + errore
    wi_star = 1 / (sei^2 + tau2),  # pesi RE includono tau2
    lb = yi - 1.96*sei, ub = yi + 1.96*sei
  )

# Summary random-effects (DerSimonian-Laird semplificato)
theta_re <- sum(studi_re$wi_star * studi_re$yi) / sum(studi_re$wi_star)
se_re    <- 1 / sqrt(sum(studi_re$wi_star))

cat("=== Random-Effects Model ===\n")
cat("τ² assunto:   ", tau2, "\n")
cat("Summary μ:    ", round(theta_re, 3), "\n")
cat("SE:            ", round(se_re, 3), "\n")
cat("IC 95%:       [", round(theta_re - 1.96*se_re, 3), ",",
                       round(theta_re + 1.96*se_re, 3), "]\n")
cat("\nNota: IC più ampio rispetto al Fixed-Effect,\n")
cat("perché incorpora l'incertezza su τ²\n")
```

---

# 3️⃣ Confronto Visuale: Fixed vs Random

```{r confronto-visuale}
# Confronto dei pesi: FE vs RE
df_pesi <- studi |>
  rename(wi_FE = wi) |>
  mutate(
    wi_RE     = 1 / (sei^2 + tau2),
    peso_FE   = round(100 * wi_FE / sum(wi_FE), 1),
    peso_RE   = round(100 * wi_RE / sum(wi_RE), 1)
  ) |>
  select(studio, peso_FE, peso_RE)

df_pesi_long <- pivot_longer(df_pesi, -studio,
                              names_to = "modello", values_to = "peso")

ggplot(df_pesi_long, aes(x = reorder(studio, peso),
                          y = peso, fill = modello)) +
  geom_col(position = "dodge", width = 0.6) +
  scale_fill_manual(values = c("peso_FE" = "#2E86AB", "peso_RE" = "#E63946"),
                    labels = c("Fixed-Effect", "Random-Effects")) +
  coord_flip() +
  labs(title    = "Fixed vs Random: redistribuzione dei pesi",
       subtitle = "RE distribuisce i pesi più equamente tra studi",
       x = NULL, y = "Peso (%)", fill = NULL) +
  theme_minimal(base_size = 12) +
  theme(plot.title = element_text(face = "bold"), legend.position = "top")
```

---

# 4️⃣ Quando Usare Quale Modello?

```{r decision-framework}
decisione <- data.frame(
  Domanda = c(
    "Tutti gli studi replicano la stessa procedura?",
    "Gli studi variano per popolazione, setting, dosaggio?",
    "Vuoi generalizzare oltre gli studi inclusi?",
    "I² è > 25% oppure τ² > 0?",
    "k < 5 studi con τ² incerto?"
  ),
  `Se SÌ → usa` = c(
    "Fixed-Effect",
    "Random-Effects",
    "Random-Effects",
    "Random-Effects",
    "Entrambi (sensitivity)"
  ),
  Note = c(
    "Es: stesso farmaco, stesso dosaggio, stesso outcome",
    "Tipico in ricerca clinica applicata",
    "RE stima l'effetto medio su una distribuzione di contesti",
    "L'eterogeneità osservata giustifica il RE",
    "τ² difficile da stimare con k piccolo"
  )
)
knitr::kable(decisione, caption = "Guida alla scelta del modello")
```

> 🔑 **Borenstein (2021)**: *"In most cases in clinical research, the
> random-effects model is the appropriate choice because studies inevitably
> differ in populations, interventions, and outcomes."*

---

# 5️⃣ Prediction Interval — Il Vero Output del RE

Il PI dice: *"Se applicassimo questo trattamento in un nuovo contesto
clinico, qual è il range atteso dell'effetto?"*

```{r prediction-interval}
# Simulation: mostra la differenza IC vs PI
tau2_sim <- 0.08
theta_sim <- 0.45
se_sim    <- 0.07
k_sim     <- 12

IC_lb  <- theta_sim - 1.96 * se_sim
IC_ub  <- theta_sim + 1.96 * se_sim
PI_lb  <- theta_sim - 1.96 * sqrt(se_sim^2 + tau2_sim)
PI_ub  <- theta_sim + 1.96 * sqrt(se_sim^2 + tau2_sim)

df_intervals <- data.frame(
  tipo = c("IC 95% (summary effect)", "PI 95% (effetto futuro)"),
  lb   = c(IC_lb, PI_lb),
  centro = theta_sim,
  ub   = c(IC_ub, PI_ub)
)

ggplot(df_intervals, aes(y = tipo, x = centro)) +
  geom_pointrange(aes(xmin = lb, xmax = ub, color = tipo),
                  linewidth = 1.5, size = 0.8) +
  geom_vline(xintercept = 0, lty = 2, color = "gray60") +
  scale_color_manual(values = c("#2E86AB","#E63946"), guide = "none") +
  labs(title    = "IC vs Prediction Interval",
       subtitle = "Il PI è sempre più ampio: riflette la variabilità tra contesti",
       x = "Effect size", y = NULL) +
  theme_minimal(base_size = 13) +
  theme(plot.title = element_text(face = "bold"))
```

---

# 🏁 Fine del Modulo Fondazionale

Hai ora le basi per iniziare a usare `{meta}` e `{metafor}` in R.
Il prossimo step con **Claude Code** in Positron:

```r
# Prima vera meta-analisi!
library(meta)
library(metafor)

# Leggi i dati del tuo primo dataset
# e lancia la tua prima meta-analisi guidata da Claude Code
```

**Buon Journey!** 🚀
